【裁判字號】    99,上易,395
【裁判日期】    990603
【裁判案由】    贓物
【裁判全文】
臺灣高等法院高雄分院刑事判決         99年度上易字第395號
上  訴  人
即  被  告  甲○○
上列上訴人因贓物案件，不服臺灣屏東地方法院98年度易字第
440 號中華民國99年3 月10日第一審判決（起訴案號：臺灣屏東
地方法院檢察署99年度偵字第1296號），提起上訴，本院判決如
下：
    主  文
原判決撤銷。
甲○○無罪。
    理  由
一、公訴意旨略以：被告甲○○（下稱被告）於屏東市瑞光夜市
    內經營「營長通訊」手機維修及中古手機買賣，其明知陳貴
    星前於民國97年8 月25日10時許，在屏東縣屏東市和生市場
    內徒手竊取鄭曾秋梅所有之MOTOROLA牌行動電話（型號：W3
    75，手機序號：000000000000000 號）1 支係贓物，仍於同
    年10月間以低於市價之價格新臺幣（下同）200 元收購之。
    並再行以1,500 元之價格出賣予不知情之黃美華，因認被告
    涉犯刑法第349 條第2 項故買贓物罪嫌。
二、按犯罪事實應依證據認定，無證據不得認定犯罪事實；不能
    證明被告犯罪者，應諭知無罪之判決，刑事訴訟法第154 條
    第2 項、第301 條第1 項定有明文。又認定犯罪事實所憑之
    證據，雖不以直接證據為限，間接證據亦包括在內，然而無
    論直接證據或間接證據，其為訴訟上之證明，須於通常一般
    之人均不致有所懷疑，而得確信其為真實之程度者，始得據
    為有罪之認定，倘其證明尚未達到此一程度，而有合理之懷
    疑存在而無從使事實審法院得有罪之確信時，即應由法院為
    諭知被告無罪之判決（最高法院76年臺上字第4986號判例參
    照）。次按刑法第349 條第2 項之故買贓物罪，係以「明知
    」贓物而故買為犯罪構成要件；茍無贓物之認識而買受，尚
    難以該罪相繩。再按刑法第349 條關於贓物罪之規定，係針
    對行為人故意收受、搬運、寄藏、故買或牙保贓物，而在事
    後助成他人財產犯罪目的之惡性予以處罰，並非藉此課一般
    人民以協助追贓之責。從而故買贓物之罪責成立與否，實取
    決於能否積極證明行為人於收受該財產標的時，對於該標的
    物之不明來源具有認識，並出於犯罪之故意予以收受，致使
    原所有權人難以追及或回復，而非以被告是否「以低價故買
    」等為斷。苟未可證明被告自始有此犯意，縱然該標的物確
    為被告所持有、使用或購入，均無從推斷被告於持有標的物
    之初，主觀上即具有贓物之不法認識。
三、本件公訴人認被告涉有前開故買贓物罪嫌，係以證人即同案
    被告陳貴星證述被告以係200 元之低價購買上開手機，遠低
    於市價，且被告辯稱係陳貴星說他沒錢吃飯，看他可憐才向
    之收購，陳貴星之前亦曾售出另支手機，則衡情陳貴星既沒
    錢吃飯，何以經常出售行動電話，所辯不足採信，為其主要
    論據。訊據被告固供承有於上開時地向陳貴星購買上開手機
    之事實，惟堅詞否認有何故買贓物之犯行，辯稱：伊係依程
    序收購中古手機，並不知為贓物等語。
四、經查：
  (一)被害人鄭曾秋梅所有MOTOROLA牌行動電話（型號：W375，手
    機序號：000000000000000 號）1 支，曾於97年8 月25日上
    午10時許在屏東縣屏東市和生市場內遭人竊取，之後該手機
    曾由證人陳貴星持有，嗣陳貴星於97年10月即將之賣給經營
    「營長通訊」手機維修及中古手機買賣之被告甲○○，被告
    甲○○又以1,500 元代價賣給黃美華等，就此被告甲○○並
    不爭執，並有證人陳貴星警詢、偵查及原審之供述及證述、
    陳貴星出具之資源回收契約書、被害人鄭曾秋梅及證人黃美
    華警詢之供述、扣押筆錄、扣押物品目錄表、贓物認領保管
    單、前開手機及其被竊地點與「營長通訊」營業地點照片12
    張等可資佐證，自足信為真實。
  (二)再者，被告於購入上開手機時，曾與證人陳貴星書立手機資
    源回收契約書，除載明上開行動電話之型號、序號外，並書
    明「並保證絕不是來源不法、偷竊之物品，如有不實，本公
    司擁有法律追溯權，不得異議」等語，並影印陳貴星之健保
    卡存證，此有該手機資源回收契約書影本在卷可查（警卷第
    21頁）。查行動電話之二手物品交易係現今社會常態事務，
    行動電話更為日常生活之普及用品，持有人原則本可推認為
    所有權人，且鑑於此類交易金額非鉅，買受者多僅就產品外
    觀之新舊、有無損壞及功能是否故障等進行估價，出賣人亦
    無須負擔產品維修、保固或更換瑕疵品等售後服務，性質上
    屬於一次性之交易活動，故不論市面上各手機通訊行之商業
    買賣或私人間之換機買賣，早已司空見慣，且因其價值通常
    不高，於法並無移轉登記之公示制度，一般交易市場上，亦
    無需備合法來源、購買證明等，始能交易之慣例，且買受人
    並無足夠能力得以針對出賣人身分、產品來源等進行確實之
    徵信，上開贓物罪處罰之規定，並非課買受人需查明買受之
    物品確非贓物之保證責任，此觀諸條文規定「故買」自明。
    是以被告既已要求出賣人陳貴星立據為證，並留下真實姓名
    備查，顯已盡求證之能事，而難認其主觀上，明知上開手機
    係屬贓物。再參諸被告係行動通訊買賣業者，自知悉每支手
    機均有特有之序號，檢警機關可透過追查序號之方式，查得
    使用手機之人，而本案亦係依憑上開行動電話之使用人黃美
    華之證詞查得被告，再依被告所留存之上開契約書，進而循
    線追查嫌犯陳貴星，足認被告主觀上已認其所購入之上開手
    機，並非贓物，否則依據經驗法則判斷，其至愚亦不至於貪
    圖小利，而自招刑責上身。
  (三)公訴人雖主張被告係以200 元之低價購入上開手機，且購入
    時並無任何來源證明，因認被告有贓物認識云云。查被告以
    200 元購入上開手機，固有陳貴星之證詞為證，且該價格與
    市場行情尚不相當，亦有卷內手機報價資料可查，惟被告已
    供明係因見陳貴星沒錢吃飯，基於同情始向伊購入上開手機
    等語，顯見本案實不能排除被告係見陳貴星需款孔急，無議
    價之能力，故以低價購入之心理，此仍與明知為贓物之情節
    有間。況行動電話屬電子產品，隨著電子科技研發日新月益
    ，同業競爭之結果，產品推陳出新，新型產品之推出，極易
    導致已流通於市場之產品價格急速下滑，其成交之售價為何
    ，更涉買賣雙方主觀之心態，非可一概而論，自不能僅以其
    成交價格較低，即遽論被告係知贓故買。至於陳貴星前尚曾
    以另支手機出售予被告，如何能推論被告明知所購入之本案
    手機為贓物而故買，實與本案無任何關連性，併此指明。是
    故公訴人前開所持論據，實難認係積極證據，而足以證明被
    告有贓物之認識故買贓物犯行。
  (四)綜上所述，被告前開所辯，應屬可採，從而公訴人所持之前
    開論據，均無法採為認定被告犯罪之證據；此外，復查無其
    他積極證據足資證明被告有何故買贓物之犯行，被告被訴故
    買贓物罪自屬不能證明。
五、原審未詳為推求，遽為論罪科刑之判決，即有未恰，被告執
    此聲明上訴，指摘原判決不當，為有理由，應由本院將原判
    決撤銷改判，並為被告無罪之判決。
六、同案被告陳貴星業經原審判決竊盜無罪，未經上訴確定，不
    另論列。
據上論結，應依刑事訴訟法第369條第1項前段、第364條、第301
條第1項，判決如主文。
本案經檢察官王登榮到庭執行職務。
中    華    民    國    99    年    6     月    3     日
                  刑事第七庭    審判長法  官 莊飛宗
                                      法  官 謝宏宗
                                      法  官 蔡廣昇
以上正本證明與原本無異。
不得上訴。
中    華    民    國    99    年    6     月    3     日
                                      書記官 曾允志

司法院資訊處製作；財團法人民間司法改革基金會備份。
